臺灣高等法院臺中分院民事判決　　　　 94年度上易字第234號
　　 上　訴　人　甲○○
　　 訴訟代理人　陳怡成律師
　　 複　代理人　陳慧芬律師
　　　　　　 　　丙○○
　　 被　上訴人　乙○○
　　 　　　　　　　　　　　　.
　　 訴訟代理人　吳光陸律師
　　 複　代理人　戊○○
　　　　　　 　　丁○○
上列當事人間請求分配表異議之訴事件，上訴人對於民國94年5
月2日臺灣彰化地方法院93年度訴字第852號第一審判決提起上訴
，本院於民國94年11月2日言詞辯論終結，茲判決如下：
    主    文
上訴駁回。
第二審訴訟費用由上訴人負擔。
原判決主文第一項應更正為台灣彰化地方法院九十二年度執字第
一五八八六號清償票款強制執行事件，於民國九十三年十月二十
八日製作之分配表，甲○○分配金額應更正為零元。
    事實及理由
一、被上訴人主張：被上訴人前持客票向上訴人借款，並簽發金
    額、發票日、到期日均空白之附表一、二所示9紙本票交付
    上訴人作為擔保，如客票未能兌現，上訴人始可填載本票金
    額、發票日、到期日，據以行使權利。被上訴人持向上訴人
    借款之客票，均已兌現，並未積欠上訴人債務，上訴人竟將
    附表一、二所示9紙本票，分別填載金額、發票日、到期日
    後，聲請台灣彰化地方法院（下稱彰化地院）裁定，准予強
    制執行。上訴人並向彰化地院聲請強制執行後，因拍賣結果
    不足受償，經彰化地院發給91年度執字第3697、4092號債權
    憑證。上訴人復以附表一所示本票裁定，聲請彰化地院以92
    年度執字第15886號清償票款強制執行事件（下稱系爭15886
    號強制執行事件），對被上訴人之財產為強制執行，再以上
    開2紙債權憑證，聲請併案強制執行，經彰化地院以93年度
    執字第6739號清償票款強制執行事件（下稱系爭6739號強制
    執行事件）受理後，合併在系爭15886號強制執行事件辦理
    強制執行程序。嗣被上訴人於民國（下同）92年間，對上訴
    人提起債務人異議之訴，經彰化地院92年度訴字第1087號民
    事判決，確認附表一所示3紙本票之本票債權不存在，並撤
    銷系爭15886號強制執行事件所為之強制執行程序。上訴人
    所持有附表一、二所示9紙本票之本票債權既不存在，則系
    爭15886號強制執行事件於93年10月28日製作之分配表（下
    稱系爭分配表），分配次序6所列上訴人票款債權新臺幣（
    下同）79萬8062元，分配金額14萬3780元，次序7所列上訴
    人票款債權280萬元，分配金額50萬4454元，均不應列入分
    配。分配次序1所列上訴人執行費1萬3793元，亦不得分配，
    被上訴人已於執行程序聲明異議等情，爰基於強制執行法第
    41 條規定，求為判決：彰化地院92年度執字第15886號清償
    票款強制執行事件，於93年10月28日製作之分配表，上訴人
    甲○○分配金額應更正為零元。
二、上訴人則以：被上訴人陸續向上訴人調借資金週轉，除以客
    票向上訴人借款外，亦曾直接向上訴人借款，上訴人並未要
    求被上訴人書立借據，待累積相當借款金額後，兩造再行對
    帳，並由上訴人當場代為填載本票金額、發票日、到期日，
    經被上訴人簽名後，交付上訴人收執，至86年7月31日止，
    借款本息合計已達309萬2210元。嗣因被上訴人積欠借款金
    額甚鉅，上訴人於86年8月間，另要求被上訴人將其所有坐
    落彰化縣伸港鄉○○○段汴頭小段496之3地號土地，設定第
    二順位本金最高限額309萬元抵押權（下稱309萬元最高限額
    抵押權）予上訴人。因被上訴人仍繼續向上訴人借款，且上
    開抵押物市價大幅跌落，被上訴人再將其所有坐落彰化縣和
    美鎮○○○段塗厝厝小段164之2地號土地應有部分3分之1，
    設定本金最高限額150萬元抵押權（下稱150萬元最高限額抵
    押權）予上訴人。被上訴人向上訴人所借款項，除以客票借
    款部分均已兌現外，其餘部分至90年5月1日止，尚積欠526
    萬3778元，仍未清償，附表二所示6紙本票即係作為上開借
    款之擔保，該6紙本票債權仍屬存在等語，資為抗辯。
三、兩造就下列事實，並不爭執：
  (一)被上訴人以客票向上訴人所借款項均已兌現。
  (二)上訴人所持有附表一、二所示9紙本票，除簽名部分係被上
    訴人所簽署外，發票日、到期日、金額部分，均由上訴人填
    載。
  (三)上訴人持附表一所示3紙本票所為裁定准予強制執行，聲請
    系爭15886號強制執行事件，另以彰化地院91年度執字第369
    7、4092號債權憑證，聲請併案強制執行，經彰化地院以系
    爭6739號強制執行事件受理後，合併在系爭15886號強制執
    行事件辦理強制執行程序。
四、按未於準備程序主張之事項，於準備程序後行言詞辯論時，
    不得主張之，惟該事項不甚延滯訴訟除外，民事訴訟法第
    276條第1項第2款定有明文。本件上訴人於言詞辯論主張被
    上訴人本人及其妻於彰化地院91年度執字第3697號清償債務
    執行事件執行程序已收受查封登記函、陳述鑑價函，及另已
    收受本票准予強制執行之裁定，均無異議，及上訴人所持有
    之本票係經換票取得等語。上訴人於準備程序後所為該部分
    陳述，係就本院調取之上開執行卷證為陳述，本院依所調取
    之卷證，應可於言詞辯論時調查，應不甚延滯訴訟，自得主
    張。被上訴人抗辯上訴人不得主張云云，不足採取。
五、查，系爭15886號強制執行事件對被上訴人財產所為強制執
    行，於93年10月28日製作系爭分配表，定於93年11月30日分
    配，及被上訴人於93年11月11日收受系爭分配表後，於93年
    11月11日具狀聲明異議，經上訴人為反對之陳述等事實，經
    本院調閱彰化地院92年度執字第15886號清償票款執行卷查
    明屬實，自堪信為真實。被上訴人於93年12月2日提起本件
    分配表異議之訴，係於分配期日起十日內提起本件分配表異
    議之訴，並向執行法院為起訴之證明，應堪認定。
六、按當事人主張有利於己之事實者，就其事實有舉證之責任，
    民事訴訟法第277條定有明文。主張法律關係存在之當事人
    ，就該法律關係發生所須具備之特別要件，應負舉證之責任
    。故當事人主張有金錢借貸關係存在，須就其發生所須具備
    之特別要件即金錢之交付及借貸意思表示互相一致負舉證之
    責任。本件上訴人辯稱被上訴人除以客票向上訴人借款外，
    另直接向上訴人借款，至90年5月1日止，尚積欠526萬3778
    元等語，惟被上訴人僅承認持客票向上訴人借款，其餘借款
    部分，則為被上訴人所否認，是關於兩造間確有上開526萬
    3778元借款存在之事實，自應由上訴人負舉證責任。經查：
  (一)被上訴人先後於86年8月13日、89年4月10日，設定上開309
    萬元、150萬元最高限額抵押權予上訴人之事實，為兩造所
    不爭執，並有土地登記申請書、抵押權設定契約書、土地登
    記謄本等件影本在卷可稽，固堪信為真實。惟按最高限額抵
    押權成立時，不必先有債權存在，故縱使完成抵押權登記，
    但既未同時登記被擔保之債權，自不得僅以抵押權已完成登
    記，即認為確有被擔保之債權存在。況被上訴人前曾陸續以
    客票向上訴人借款等情，已如前述，則被上訴人主張設定上
    開最高限額抵押權予上訴人，係作為以客票向上訴人借款之
    擔保等語，應屬合理。尚難以設定上開最高限額抵押權之事
    實，證明被上訴人除以客票向上訴人借款外，另直接向上訴
    人借款之事實。
  (二)被上訴人於91年間，委託訴外人侯隆鴻處理其與上訴人及其
    他債權人之債務時，交付予侯隆鴻之債務明細表，載明上訴
    人部分之債務金額為309萬元等情，惟被上訴人另主張：債
    務明細表所載309萬元，係指上開309萬元最高限額抵押權所
    擔保之金額等語，核與侯隆鴻於彰化地院93年度自字第31號
    偽造有價證券刑事案審理時，具結證稱：「自訴人（即被上
    訴人，下同）說他沒有欠被告（即上訴人，下同）錢，但是
    有提供土地設定抵押給被告，當時自訴人的親戚承諾要以60
    萬元跟被告解決，請被告把抵押權設定塗銷，或是由被告以
    60萬元向自訴人買下那塊地，但被告不答應。」等語相符，
    有影印之筆錄在卷可憑（見本院卷149頁）堪信被上訴人交
    付予侯隆鴻之債務明細表所載金額，係指上開309萬元最高
    限額抵押權所擔保之金額，尚難據以認定被上訴人已自承除
    以客票向上訴人借款外，另有直接向上訴人借款之事實。
  (三)上訴人以被上訴人於上開刑事案90年10月11日準備程序期日
    陳述「（是否欠被告309萬元），有，但已清償」等語，主
    張被上訴人已承認向上訴人借款309萬元等語。惟被上訴人
    於同期日稱「我拿2張客票各25萬元給被告（即上訴人，下
    同），但是都跳票，我再跟被告借70萬元，我拿土地跟銀行
    抵押120萬元，但是利息沒有還給被告，被告叫我把三筆土
    地設定抵押權給他，我依被告之言設定抵押權。」（見本院
    卷51頁），「（你說你只有借款70萬元這一次，為何之前你
    說曾經清償309萬元的借款？）我沒有說過有309萬元欠款一
　　事。」「（提示自訴人準備程序筆錄，你說已經清償309萬
    元的欠款？）我是說拿客票跟被告調現，票款數目我不清楚
    ，從八十幾年開始，詳細時間我不記得，幾乎每月都好幾次
    拿票跟被告調現，後來被告自己統計為309萬元，詳細金額
    我不清楚。」（見本院卷111頁），由被上訴人各該陳述，
    尚難認被上訴人承認除以客票向上訴人借款外，另有借款
    309萬元之事實。何況，上訴人於彰化地院93年度自字第31
    號偽造有價證券刑事案93年11月11日準備程序期日供稱309
    萬元與附表一所示之本票債權為同一筆債權，並供稱被上訴
    人於88年清償120萬元後，尚欠200餘萬元等語，有影印之該
    筆錄可憑（見本院卷114、115頁），而彰化地院92年度訴字
    第1087號民事判決，確認附表一所示3紙本票之本票債權不
    存在確定在案，有該民事判決及確定證明書在卷可憑（見原
    審卷8至12頁），已難認確有309萬元債權存在。而被上訴人
    於該刑事案亦稱「我沒有向被告（即上訴人，下同）借款，
    我是以以客票向被告調現金」等語（見本院卷45頁），是難
    以被上訴人於該刑事案所稱向上訴人借款309萬元，均已清
    償等語，證明被上訴人除以客票向上訴人借款外，另有直接
    向上訴人借款309萬元之事實。
  (四)上訴人以被上訴人於上開刑事案件曾自承未使用客票向其借
    款現金70萬元，主張被上訴人確向其借得526萬3778元借款
    云云，惟為被上訴人所否認，主張其僅一次未使用客票向上
    訴人借得70萬元，其餘部分均使用客票向上訴人借款等語。
    而該70萬元亦已清償，此據上訴人於上開刑事案供稱「‧‧
    86年至90年間，自訴人只有還我120萬元，及50萬元」，及
    被上訴人於上開刑案稱「我拿2張客票各25萬元給被告（即
    上訴人，下同），但是都跳票，我再跟被告借70萬元，我拿
    土地跟銀行抵押120萬元，但是利息沒有還給被告，被告叫
    我把三筆土地設定抵押權給他，我依被告之言設定抵押權」
    各等語可稽，有影印之各該筆錄在卷可憑（見本院卷51、58
    頁），至其餘借款部分，上訴人並未舉證證明，自難以被上
    訴人曾未使用客票向其借得70萬元，即證明另有其他借款存
    在。
  (五)至上訴人抗辯被上訴人本人及其妻於彰化地院91年度執字第
    3697號執行程序已收受查封登記函、陳述鑑價函，及另收受
    本票准予強制執行之裁定，均無異議，認被上訴人已承認該
    借款債權存在云云。惟彰化地院91年度執字第3697號清償債
    務執行事件，債權人係彰化市第十信用合作社，有調閱之該
    執行卷可憑，而未異議之原因有多種情況，自難以其未異議
    ，即可證明被上訴人除以客票向上訴人借款外，另有直接向
    上訴人借款之事實。
  (六)依上訴人所提出欠款明細表之記載，被上訴人於88年8月1日
    已積欠上訴人借款本金高達309萬元，惟被上訴人既未曾交
    付任何借款憑證予上訴人，對於上訴人證明借款存在顯屬不
    利，上訴人為確保權益，理應於當時即與被上訴人對帳，並
    要求被上訴人簽發本票交付上訴人收執，方符常情，豈有遲
    至88年8月1日始首次與被上訴人對帳，再由被上訴人簽發附
    表二編號1、2所示2紙本票之理。又上開欠款明細表另記載
    ，被上訴人於88年8月5日積欠上訴人借款本金為326萬8239
    元，倘若附表一、二所示9紙本票係經兩造對帳後，始由上
    訴人當場代為填載本票金額、發票日、到期日，再由被上訴
    人簽名，何以發票日為88年8月1日之附表二編號1、2所示2
    紙本票，其票面金額合計僅為79萬8060元，而非326萬8239
    元？再者，果若附表一、二所示9紙本票係經兩造對帳後，
    始由上訴人當場代為填載本票金額、發票日、到期日，再由
    被上訴人簽名，則兩造於對帳後，直接將該次對帳金額簽發
    在同一紙本票即可，何需於88年8月1日分別簽發附表二編號
    1、2所示二紙本票，於90年1月1日又分別簽發附表一編號1
    、3與附表二編號4所示3紙本票，於90年4月1日再分別簽發
    附表一編號2與附表二編號5、6所示3紙本票，顯與常情有違
    。是以上訴人上開辯詞，自難採信。堪信被上訴人所主張：
    被上訴人簽發金額、發票日、到期日均空白之附表一、二所
    示9紙本票交付上訴人，係作為被上訴人以客票向上訴人借
    款之擔保，如客票未能兌現，上訴人始可填載本票金額、發
    票日、到期日，據以行使權利等語，應屬可採。
七、次按欠缺本法所規定票據上應記載事項之一者，其票據無效
    。執票人善意取得已具備本法規定應記載事項之票據者，得
    依票據文義行使權利；票據債務人不得以票據原係欠缺應記
    載事項為理由，對於執票人，主張票據無效。票據法第11條
    第1項前段、第2項分別定有明文。又發票人簽發票據交付執
    票人，故意將票據上其他應記載事項之全部或一部，授權執
    票人補充記載，以完成發票行為，即所謂空白授權票據，在
    補充填載完成後，不問填載之人是否無權或越權，均有使票
    據完成發票之效力，發票人應按填載後之文義負責。執票人
    善意取得已具備法定應記載事項之票據者，得依票據文義行
    使權利，發票人不得以票據原係欠缺應記載事項為理由，對
    於執票人，主張票據無效。惟執票人如為空白授權票據之被
    授權人，並超越被授權範圍而為補充之記載時，執票人即非
    善意取得票據，發票人自得以票據原係欠缺應記載事項為由
    ，對於執票人，主張票據無效。如前所述，被上訴人簽發金
    額、發票日、到期日均空白之附表一、二所示9紙本票交付
    上訴人，係作為被上訴人以客票向上訴人借款之擔保，如客
    票未能兌現，上訴人始可填載本票金額、發票日、到期日，
    據以行使權利等情屬實，而被上訴人向上訴人以客票向上訴
    人借款，因客票均已兌現而清償完畢，則上訴人再行填載附
    表一、二所示9紙本票之金額、發票日、到期日，即屬逾越
    授權範圍而為補充記載，依前開說明，被上訴人自得以票據
    原係欠缺應記載事項為由，對於非善意取得票據之上訴人，
    主張票據無效。因此，被上訴人主張上訴人所持有附表二所
    示6紙本票之本票債權不存在等語，應為可採。至上訴人以
    系爭本票既係文義證券及無因證券，被上訴人既為本票之發
    票人，主張本票之原因債權不存在，依最高法院78年度台上
    字第485號、69年度台上字第3754號、93年度台上字第2569
    號判決，抗辯被上訴人就本票債權之原因事實當負舉證之責
    任云云，惟本院依被上訴人所提出上開證據，已足認被上訴
    人主張被上訴人簽發金額、發票日、到期日均空白之附表一
    、二所示9紙本票交付上訴人，係作為被上訴人以客票向上
    訴人借款之擔保，如客票未能兌現，上訴人始可填載本票金
    額、發票日、到期日，據以行使權利等情屬實，並無上訴人
    所引上開最高法院判決之情形。
八、又按債權人因強制執行及其他為債權人共同利益而支出之費
    用，得求償於債務人者，得就強制執行之財產先受清償，強
    制執行法第29條第2項固有明文。然同法第28條第1項前段亦
    規定，強制執行之費用，以必要部分為限，由債務人負擔。
    是以如因可歸責於債權人之事由，致進行無用強制執行程序
    所支出之費用，即非屬必要費用，債權人自不得向債務人求
    償。經查，系爭分配表分配次序一所列上訴人分配執行費1
    萬3793元，係包括強制執行標的物鑑價費用2793元，拍賣公
    告登報費用1萬1000元，此經本院調取系爭15886號強制執行
    卷宗，核閱無訛。惟上訴人據以聲請系爭15886號強制執行
    事件之附表一所示3紙本票，經彰化法92年度訴字第1087號
    民事判決，確認上開3紙本票之本票債權不存在，並撤銷系
    爭15886號強制執行事件所為之強制執行程序確定在案。而
    上訴人雖另持上開2紙債權憑證，聲請併案強制執行，經彰
    化地院另以系爭6739號強制執行事件受理後，合併在系爭
    15886號強制執行事件辦理強制執行程序，然附表二所示6紙
    本票之本票債權並不存在，已如前述，足見上訴人並無聲請
    就被上訴人財產為強制執行之必要，故上訴人因聲請系爭
    15886號強制執行事件所支出上開執行費，即非屬必要費用
    ，自不得向被上訴人求償。因此，該執行費1萬3793元即應
    由上訴人負擔。
九、綜上所述，上訴人所持有附表一、二所示9紙本票，除簽名
    部分係被上訴人所簽署外，發票日、到期日、金額部分，均
    由上訴人填載，且被上訴人除以客票向上訴人借款外，並無
    證據足資證明被上訴人另曾直接向上訴人借款，而上訴人上
    開辯詞，復有諸多不合情理之處，堪信被上訴人主張被上訴
    人簽發金額、發票日、到期日均空白之附表一、二所示9紙
    本票交付上訴人，係作為被上訴人以客票向上訴人借款之擔
    保，如客票未能兌現，上訴人始可填載本票金額、發票日、
    到期日，據以行使權利等語，應為真正。從而，被上訴人基
    於強制執行法第41條之規定，請求將系爭分配表上訴人之分
    配金額更正為零元，為有理由，應予准許。原審因而為被上
    訴人勝訴之判決，洵屬正當。上訴論旨，仍執陳詞，指摘原
    判決不當，求予廢棄，為無理由。本件被上訴人係請求將系
    爭分配表上訴人之分配金額更正為零元，被上訴人並無聲明
    將系爭分配表分配次序1、6、7所列債權人即上訴人分配金
    額1萬3793元、14萬3780元、50萬4454元，均應予剔除，足
    認原判決主文第一項確有錯誤，本院依民事訴訟法第232條
    第1項規定一併將原判決主文第一項更正為「台灣彰化地方
    法院九十二年度執字第一五八八六號清償票款強制執行事件
    ，於民國九十三年十月二十八日製作之分配表，甲○○分配
    金額應更正為零元。」本件事證已臻明確，兩造其餘攻擊防
    禦方法及舉證，核與本件判決結果不生影響，無庸逐一論列
    ，併此敘明。
據上論結，本件上訴為無理由，依民事訴訟法第449條第1項、第
78條，判決如主文。
中　　華　　民　　國　　94　　年　　11　　月　　16　　日
                      民事第六庭審判長法　官  饒鴻鵬
                                      法　官  吳惠郁
                                      法　官  陳繼先
以上正本係照原本作成。
不得上訴。
                                      書記官  陳如慧
中　　華　　民　　國　　94　　年　　11　　月　　17　　日
                                                      Ｈ
 附表一
 編號  發票日    票面金額   到期日     票據號碼  備註
                （新台幣）
  1  90年1月1日  26萬元     90年2月1日 00000000
  0  00年4月1日  100萬元    90年5月1日 00000000
  0  00年1月1日  37萬5000元 90年2月1日 00000000
 附表二
 編號   發票日   票面金額   到期日     票據號碼  備註
                 （新台幣）
  1  88年8月1日  29萬8062元 88年9月1日 000000
  0  00年8月1日  50萬元     88年9月1日 000000
  0  00年2月1日  45萬元     89年2月5日 000000
  0  00年1月1日  26萬元     90年2月2日 00000000
  0  00年4月1日  100萬元    90年5月1日 00000000
  0  00年1月1日  109萬元    90年5月1日 00000000
